最高法院民事判決　　　　　　　　　　　　　　　八十八年度台上字第二一八八號
　　上 訴 人　戊○○
　　　　　　　乙○○
　　　　　　　丙○○
　　　　　　　丁○○
　　被上訴人　甲○○
右當事人間請求分割共有物事件，上訴人對於中華民國八十七年八月十七日台灣高等
法院台南分院第二審判決（八十七年度上字第一六八號），提起上訴，本院判決如左
：
    主  文
原判決廢棄，發回臺灣高等法院臺南分院。
    理  由
本件係請求分割共有物之訴，其訴訟標的對於共同訴訟人全體必須合一確定。上訴人
戊○○提起第三審上訴，依民事訴訟法第五十六條第一項第一款規定，其效力及於未
提起上訴之共同訴訟人乙○○、丙○○、丁○○，爰將之併列為上訴人，合先敘明。
次查本件被上訴人主張：坐落嘉義縣鹿草鄉○○○段松竹小段第三○八號建面積○‧
三○○○公頃土地（下稱系爭土地）為兩造所共有，各共有人之應有部分如第一審附
表（下稱附表）所示。系爭土地無因物之使用目的不能分割之情形，共有人間亦未定
有不分割之期限，因兩造無法達成分割協議等情，爰求為分割共有物之判決。
上訴人戊○○則以：原判決附圖（下稱附圖）甲案所使用之道路面積較多，路又較窄
。反之乙案之分割方法，道路寬度為六公尺，較符實際需要，又道路面積僅占五四○
平方公尺，比甲案所占之道路面積減少二四○平方公尺，且保存其所有二棟混凝土磚
造之三層樓房，較符全體共有人之利益。上訴人丁○○、丙○○、乙○○則均請求按
甲案為分割。丙○○、乙○○並願保持共有各等語，資為抗辯。
原審維持第一審所為依附圖甲案分割之判決，係以：被上訴人主張系爭土地為兩造所
共有，各共有人之應有部分如附表所示，並無因物之使用目的不能分割，亦未以契約
定有不分割之期限，及兩造無法達成分割協議等情，為兩造所是認，並有土地登記簿
謄本乙份附卷可稽，從而被上訴人訴請判決分割，應予准許。經查系爭土地北臨四公
尺之計劃道路，西臨六公尺之村內道路，東側有四公尺之私設道路，南與鄰地相接，
其上僅有上訴人戊○○建造之二棟鋼筋混凝土磚造三層樓房，較具經濟價值，其餘則
係舊式磚造石綿瓦建物，年代久遠而無保存價值，已據原審及第一審勘驗現場查證明
確，有勘驗筆錄、現場圖各乙份附卷足憑。查甲、乙兩案均已考量戊○○地上物使用
情形，及上訴人乙○○、丙○○願於分割後保持共有之主張。兩造除上訴人戊○○一
人不贊成甲案外，其餘共有人均一致贊同以甲案分割。依甲案被上訴人可分得編號Ｄ
部分土地，東有四公尺私設道路，西、南二側各有六米之聯外道路，可解決該地成為
死巷之不便；而上訴人乙○○、丙○○所共同分得編號Ｃ部分土地，東西兩側亦各有
四公尺及六公尺之聯外通路，且土地形狀較具規則，利於使用；上訴人丁○○分得編
號Ａ部分土地，北、西兩側亦各臨四公尺及六公尺之聯外道路，上訴人戊○○則可保
有其現有二棟鋼筋混凝土磚造之三層樓房，又可利用北、東兩側既成之聯外道路，並
未減損其既有利益。如採乙案，不僅違反多數共有人之意願，亦使乙○○、丙○○分
得之土地西側，留有一不規則之三角形畸零地，且無法解決被上訴人分得土地形同死
巷之窘況，不利整體開發利用，又於系爭土地中央精華地帶，開設六公尺寬橫貫道路
，浪費地利，僅利上訴人戊○○一人，不符公平原則，自以依甲案分割為當。次查上
訴人之二棟鋼筋混凝土磚造三層樓房雖未辦理所有權第一次登記，然其耐用年數尚有
三十至四十年左右，復因該樓房東側緊臨四公尺私設道路，如在該處留設六公尺寬道
路，則須拆除部分樓房，故依甲案在編號Ｅ土地東側留設四公尺寬道路並無不當。再
依實施都市計劃以外地區建築物管理辦法第八條及實施區域計劃地區建築管理辦法第
十一條之規定，建築基地臨接其他道路（指公路以外）者，本即應自道路邊線退縮二
公尺以上建築。又建築基地應臨接道路，或以通路連接道路，其通路之寬度在二公尺
以上即可，戊○○分割後之土地，北側已面臨四公尺計劃道路，非以私設通路連接道
路，東側又有四公尺之聯外通路，進出甚為方便，並無其所指呈狹長、須走遠路、不
易迴轉等缺點。按基地以內私設通路為進出道路之建築物總樓地板面積合計在一○○
○平方公尺以上者，通路寬度為六公尺，建築技術規則法令第二章第二條第四款定有
明文。甲案之分割方法，除上訴人戊○○已建有二棟鋼筋混凝土磚造之三層樓房，無
須為重建外，其餘共有人分得之土地，均可面臨六公尺之通路，符合上開法令之限制
，日後仍可順利取得建築執照。至甲案道路面積雖較乙案多出二四○平方公尺，然斟
酌共有人中以戊○○分割後取得之土地地形最為完整，價值最高，又得保有樓房不致
拆除，實屬最為有利。反之被上訴人甲○○取得之土地呈不規則之形狀，較難利用，
又地處邊陲，價值較低，遠較戊○○為不利。甲案係選擇周圍價值較低之土地留設道
路，較不致造成浪費。且構成完整之通路網，兼顧各共有人通行之便利，故甲案應無
不當之處。又上訴人戊○○另提丙、丁、戊方案，為其他共有人所不贊同，其中丙、
丁案之缺點與乙案大致相同，而戊案每人應分土地割裂為南北兩地，無法整體利用，
且南邊土地變成細長，前寬後窄，均非妥適等詞，為其判斷之基礎。
查系爭土地北臨同地段第二九九號地，依卷附地籍圖載係「水」，即水利地，再北始
為道（同段第二九九之一號）（見第一審卷第卅二頁地籍圖），乃原審竟謂系爭土地
北臨四公尺計劃道路，已有判決不依證據之違法。且依建築技術規則第二章第一節第
二條規定「……基地內私設通路之寬度不得小於下列標準……三、長度大於二十公尺
者為五公尺。……」（見第一審卷第十五頁），原審於東側所留通路寬僅四公尺，其
長度則遠逾二十公尺（上訴人戊○○稱長達七十八公尺，見原審卷第二十一頁），自
亦有不依法令之違法，則上訴人戊○○所分得之Β部分，其北端既未能直接臨接計劃
道路，其東側又未合於規定之五公尺寬度，其主張於改建時，不能合法申領建造執照
，是否全無可採，即非無斟酌餘地。上訴論旨，執以指摘原判決不當，求予廢棄，非
無理由。
據上論結，本件上為有理由。依民事訴訟法第四百七十七條第一項、第四百七十八條
第一項，判決如主文。
中      華      民      國    八十八    年      九      月    二十八    日
                              最高法院民事第一庭
                                  審判長法官  楊  鼎  章
                                        法官  李  慧  兒
                                        法官  王  茂  修
                                        法官  顏  南  全
                                        法官  陳  國  禎
      右正本證明與原本無異
                                              書  記  官
中      華      民      國    八十八    年      十      月     二十     日
